臺灣臺南地方法院民事判決
110年度訴字第301號
原      告  鄭嬨珳  

被      告  林進祿  
訴訟代理人  朱宏杰律師
上列當事人間請求確認優先購買權存在事件，經本院於民國110
年9月24日言詞辯論終結，判決如下：
    主  文
確認原告就本院109年度司執字第14962號強制執行事件，所拍賣
坐落臺南市○○區○○段0地號土地、權利範圍17472分之893，有優
先購買權。
訴訟費用由被告負擔。
    事實及理由
一、原告主張：原告向訴外人林永錫承租坐落臺南市○○區○○段0
    地號（下稱系爭土地，重測前為臺南市○○區○○○段000地號）
    、林永錫應有部分權利範圍17472分之893土地(下稱系爭應
    有部分)，租賃期間自民國109年1月20日起至113年12月31日
    止，約定每月租金新臺幣(下同)1萬元(下稱系爭租賃契約）
    。原告承租系爭應有部分並在其上興建房屋(下稱系爭房屋
    ），且經林永錫同意，而自林永錫所有、門牌號碼臺南市○○
    區○○路0段000巷00號房屋申裝電表(電號00000000000)，供
    電予系爭房屋使用。嗣林永錫於109年間遭債權人聲請強制
    執行，由本院以109年度司執字第14962號強制執行事件受理
    (下稱系爭執行事件），系爭應有部分遭查封拍賣，被告以1
    65萬元拍得系爭應有部分，原告乃向本院主張租用系爭應有
    部分建築房屋，依土地法第104條第1項前段及民法第426條
    之2第1項前段規定，應有優先承買權，然經被告否認，爰提
    起本訴等語。並聲明：如主文第1項所示(見本院卷第47頁)
    。
二、被告則以：原告與林永錫縱使簽立系爭租賃契約，惟林永錫
    僅為系爭土地共有人、權利範圍17472分之893，參照民法第
    820條第1項規定，林永錫在未經系爭土地共有人過半數及其
    應有部分過半數同意所為之出租行為，對他共有人不生效力
    ，舉輕明重，原告自不得更為主張具對世效力之優先承買權
    ；系爭房屋顯非供人營業、工作或住宅使用之建築物，原告
    自無主張優先承買權之餘；退步言，縱認系爭房屋符合土地
    法第104條第1項前段之要件，惟原告係自109年1月20日始承
    租系爭應有部分，但系爭房屋老舊不堪，尚難認係原告「租
    用基地後所建築」等語置辯。並聲明：原告之訴駁回(見本
    院卷第61頁)。
三、得心證之理由：
  ㈠按基地出賣時，地上權人、典權人或承租人有依同樣條件優
    先購買之權；租用基地建築房屋，出租人出賣基地時，承租
    人有依同樣條件優先承買之權，土地法第104條第1項前段、
    民法第426條之2第1項前段定有明文。又土地法第104條第1
    項規定「基地出賣時，地上權人、典權人或承租人有依同樣
    條件優先購買之權，房屋出賣時，基地所有權人有依同樣條
    件優先購買之權」。其立法意旨，係為使土地之利用與其所
    有權歸併於一個主體，藉以充分發揮土地之利用價值。是故
    無論於房屋所有人，就其房屋自始即與其基地所有人間有其
    租地建屋之關係存在，抑或係於房屋既經建築後，而始與基
    地所有人訂約承租基地之情形，均應有其適用(最高法院70
    年度台上字第818號民事判例參照)。另共有人出賣其應有部
    分時，依土地法第34條之1第4項規定，他共有人固得以同一
    價格優先承購。惟此僅有債權效力。非如承租土地建築房屋
    之人，對於出租人出賣其土地時之優先購買權，具有相對的
    物權之效力(最高法院68年台上字第3141號民事判例參照)。
  ㈡經查：
　⒈系爭房屋為1樓磚造建物，坐落系爭土地上乙節，有本院履勘
    筆錄(見本院卷第95至99頁)、臺南市歸仁地政事務所110年4
    月13日土地複丈成果圖(見本院卷第161頁)可稽，堪信為真
    。另系爭應有部分經系爭執行事件查封拍賣，由被告(亦為
    系爭土地共有人)於109年11月11日以165萬元拍定乙情，亦
    經本院調取系爭執行事件全卷卷宗，核閱無訛。
　⒉證人林永錫到庭結證稱：系爭應有部分是我父親留下來的，
    從我小時有記憶開始，大家都有自己的使用範圍，大家都照
    約定的位置使用，原告現在用的地方就是我的使用範圍，我
    租給原告的時候，該位置的土地上還有我爺爺林祥雲跟父親
    留下來的紅瓦磚造平房，但是已經傾頹，我既然要租給原告
    ，所以我就把房子拆除，把土地交給原告，讓原告自己使用
    ，原告有在上面蓋房子。原告還沒跟我租的時候，系爭應有
    部分現況就是如法院卷第183頁的GOOGLE街景圖，原告蓋了
    房子的情況就是如法院卷第185頁的GOOGLE街景圖。原告他
    們家有1塊農地在系爭土地附近，原告弟弟住在系爭房屋，
    會下去他們的土地從事農作。原告應該是101年左右開始跟
    我租系爭應有部分，剛開始有簽租約，後來我嫌麻煩就沒有
    簽，都叫原告直接匯款。後來我想收回來，但原告想繼續租
    ，我說要繼續租就要漲租金，原告也同意，所以我們才簽了
    系爭租賃契約，系爭租賃契約是我本人簽的。原告跟我租的
    時候，沒有水電，是請水電工從我保大路1段133巷41號的祖
    厝牽線過去使用，後來因為電費有爭議，我就跟原告說為了
    免除爭議，請原告用我祖厝的門牌自己申請電自己用，水還
    是用我祖厝的水等語明確（見本院卷第214至217頁）。核證
    人所述與系爭土地共有人分管證明書、系爭租賃契約、臺南
    市○○區○○路0段000巷00號房屋稅籍資料(見本院卷第83至87
    頁、第51頁、第141頁)，及臺灣電力股份有限公司臺南區營
    業處檢送之系爭房屋用電申請資料(見本院卷第147至155頁)
    相符，是原告主張租用系爭應有部分建築系爭房屋，足堪採
    信。
四、綜上所述，原告租用基地建築房屋，依土地法第104條第1項
    前段規定，對系爭應有部分自有優先購買權存在，原告本件
    請求，為有理由，應予准許。
五、本件事證已臻明確，兩造其餘攻擊防禦方法及舉證，核與本
    判決之結果不生影響，爰不另為贅論，附此敘明。
六、訴訟費用負擔之依據：民事訴訟法第78條。
中　　華　　民　　國　　110 　年　　10　　月　　22　　日
                  民事第三庭    法    官　王淑惠
以上正本係照原本作成。
如對本判決上訴，須於判決送達後20日內向本院提出上訴狀。
如委任律師提起上訴者，應一併繳納上訴審裁判費。
中　　華　　民　　國　　110 　年　　10　　月　　22　　日
                                書 記 官  洪凌婷